【裁判字號】    94,重上更(五),633
【裁判日期】    950712
【裁判案由】    重利
【裁判全文】
臺灣高等法院臺南分院刑事判決   94年度重上更(五)字第633號
  上  訴  人
  即  被  告  甲 ○ ○
上列上訴人因重利案件，不服臺灣臺南地方法院86年度訴字第15
29號中華民國86年10月28日第一審判決（起訴案號：臺灣臺南地
方法院檢察署年度偵字第06134、10305號），提起上訴，本院判
決如下：
    主  文
原判決關於甲○○部分撤銷。
甲○○共同乘他人急迫，貸以金錢，而取得與原本顯不相當之重
利為常業，累犯，處有期徒刑拾月，扣案如附表一編號01所示詹
益閂身分證影本一張、編號02至16所示物品及扣案如附表二編號
01至03所示物品，均沒收之。
    事  實
一、甲○○於民國（下同）八十二年間，因違反麻醉藥品管理條
    例，經臺灣屏東地方法院，判處有期徒刑三月，而於八十二
    年十一月九日，因易科罰金執行完畢。猶不知悔改，竟自八
    十六年二月間起至八十六年四月廿五日止，受僱於黃英投（
    已經法院判處徒刑一年二月確定），並與黃英投基於共同犯
    意聯絡，在台南市○○路○段二五七號三樓之四經營地下錢
    莊；至其經營方式乃在經營期間分別在中國時報、中華日報
    、自由時報等刊登廣告，並利用0000000、0000000、000000
    0、0000000號等電話為聯絡工具，與客戶約定見面地點，商
    談借款事宜；另由亦均受僱於黃英投之張愛幸（已經本院更
    三審判處有期徒刑八月，緩刑五年確定）負責接聽電話及記
    帳，黃在崎（係黃英投胞弟，亦經本院更三審判處有期徒刑
    八月，緩刑五年確定）負責接聽電話，而甲○○與楊成福（
    已經本院更一審判處有期徒刑十月確定）負責向客戶收取本
    息，至黃欽河（已經判處有期徒刑一年確定）則負責領錢，
    共同經營貸放重利生意；適乘借款人戊○○、茅大郡及詹益
    閂等三人，急需現款之際，以每貸出新台幣（下同）十萬元
    ，十日內還錢，先扣利息五千元，並交十一萬五千元支票或
    本票為憑；或約定每貸出一萬元，十日內還錢，先扣二千元
    利息，貸款給渠等十八人，而向渠等收取月息十五分至六十
    分不等之金錢，而以此取得與原本顯不相當重利，並以此為
    業。嗣至於八十六年四月二十五日為警查獲，並於台南市○
    ○路○段二五七號四樓之二扣得如附表一編號1.至7.20.所示
    之物品，於台南市○○路○段二五七號三樓之四扣得如附表
    一編號8.至12.17.所示之物品，而於另案共同被告黃欽河車
    上扣得如附表一編號13.至16.18.至19.至所示之物品。詎甲
    ○○經警方將其前揭犯行函送臺灣臺南地方法院檢察署後，
    竟仍受僱於黃英投並承續上揭之犯意，自八十六年四月二十
    六日起至八十六年八月八日止，在台南市○○路○段二一八
    號經營地下錢莊；至其經營方式仍係於經營期間在中華日報
    刊登廣告，誘使急需款項者，提供支票、身分證或行車執照
    等證件，以質押借款方式，貸放款項，以共同經營貸放重利
    生意；並乘借款人己○○、庚○○、丁○○、李陳素娥等四
    人，急需現款之際，約定地點，採預扣利息方式，即以每貸
    出十萬元，十日內還錢，先扣利息二萬元；或每貸出二十萬
    元，以十日為一期，利息五千元；貸款給渠等四人，而收取
    月息六十至七十五分，與原本顯不相當重利，續以此為業。
    嗣至八十六年八月八日再為警於前揭處所查獲，並扣得如附
    表二編號1.至7.所示之物。
二、案經台南縣警察局及台南市警察局第四分局報請臺灣臺南地
    方法院檢察署檢察官偵查起訴。
    理  由
壹、程序方面：
一、按被告以外之人於審判外之陳述，經當事人於審判程序同意
    作為證據，法院審酌該言詞陳述或書面陳述作成時之情況，
    認為適當者，亦得為證據。當事人、代理人或辯護人於法院
    調查證據時，知有第一百五十九條第一項不得為證據之情形
    ，而未於言詞辯論終結前聲明異議，視為有前項之同意；刑
    事訴訟法第一百五十九條之五定有明文。查本件認定事實所
    引用之證據方法（包括證人之證述及文書等物證），已經本
    院於審理時提示被告甲○○表示無意見（見本院卷第85頁）
    ，揆諸前揭說明，可認為已同意作為證據；而本院審酌該證
    人等之陳述作成時之情況，認為適當，而查無其他違法不實
    之情事，復無顯有不可信之情況，自得採為證據。
二、次按被告以外之人於審判外之陳述，而經當事人於審判程序
    同意作為證據，法院審酌該言詞陳述或書面陳述作成時之情
    況，認為適當者，亦得為證據；已如前述。本件證人即另案
    共同被告黃英投（警訊、偵查中、原審供述）、黃欽河（警
    訊供述）、同案共同被告張愛幸（警訊供述）、黃在崎（更
    一審供述）及被害人己○○（警訊供述）等人之證述，已據
    被告甲○○於本院更四審準備程序時同意作為證據。查上揭
    證人黃英投、黃在崎、黃欽河、張愛幸等人，均係本件經營
    重利行為參與人，渠等對上開陳述作成，均未有非出於自由
    意志所為，則以渠等陳述參與重利犯行經過，所供互核相符
    ，本院認渠等供述自得採為認定犯罪事實依據。另被害人己
    ○○係就其本人向另案共同被告黃英投等人所營錢莊借貸經
    過陳述，且其於警訊之陳述，又無證據顯示其作成時情況，
    係非出於自由意志所為，本院亦認被害人己○○於警訊就其
    向本件錢莊借貸所為供述，並具可信性，亦得為本件認定犯
    罪事實之依據。
三、再按同案共同被告楊成福及另案共同被告黃英投前已經本院
    更四審各以證人身分傳訊到場，經具結後詰問結果，同案共
    同被告楊成福對其歷次供述表示均無意見（見本院更(四)卷第
    108至109頁）。且同案共同被告楊成福、另案共同被告黃英
    投於審判中供述內容，復經被告甲○○詰問（見同上卷第11
    0至156頁），則渠等於本院更四審之供述，自有證據能力。
貳、實體部分：
一、查本件被告甲○○對其確有自八十六年二月間起至八十六年
    四月廿五日止，受僱於黃英投，並與黃英投基於共同犯意聯
    絡，在台南市○○路○段二五七號三樓之四處所，以前揭所
    示之方式共同經營地下錢莊，並貸現金與急需現款之借款人
    戊○○、茅大郡及詹益閂等三人，而向渠等收取月息十五分
    至六十分不等之金錢，而以此取得與原本顯不相當重利等情
    固坦承不諱。惟矢口否認有再自八十六年四月二十六日起至
    八十六年八月八日止，在台南市○○路○段二一八號經營地
    下錢莊，而收取與原本顯不相當重利之行為，並辯稱：其只
    是繼續向原來之客戶收取利息而已，並未再經營地下錢莊云
    云。經查：
  (一)按本件被告被告甲○○確有自八十六年二月間起至八十六年
    四月廿五日止，受僱於黃英投，並與黃英投等人基於共同犯
    意聯絡，在台南市○○路○段二五七號三樓之四處所，以前
    揭所示之方式即由均受僱於黃英投之張愛幸負責接聽電話及
    記帳，黃在崎負責接聽電話，而甲○○與楊成福負責向客戶
    收取本息，至黃欽河則負責領錢，共同經營貸放重利生意地
    下錢莊，並貸現金與急需現款之借款人戊○○、茅大郡及詹
    益閂等三人，而向渠等收取月息十五分至六十分不等之金錢
    ，而以此取得與原本顯不相當重利；嗣甲○○經警方將其前
    揭犯行函送臺灣臺南地方法院檢察署後，竟仍受僱於黃英投
    並自八十六年四月二十六日起至八十六年八月八日止，在台
    南市○○路○段二一八號處所，以質押借款方式，貸放款項
    ，以共同經營貸放重利生意；並乘借款人己○○、庚○○、
    丁○○、李陳素娥等四人，急需現款之際，約定地點，採預
    扣利息方式，而收取六十至七十五分不等與原本顯不相當重
    利，並以之為常業之事實，已據被告甲○○於警詢、偵查、
    原審、本院上訴審、更一審及更三審審理時供承不諱在卷（
    見警卷(二)第1至5頁、偵查卷(一)第27、55頁，偵查卷(二)第07頁
    反面、13至14頁，原審卷第32頁反面，本院上訴卷第27頁背
    面、34頁背面，本院更(一)卷第116、160、185至186頁，本院
    更(三)卷第99、101至102頁）；核與另案共同被告黃英投於警
    詢、偵查及原審時之供述（見台南縣警卷第1至4頁，偵查卷
    (一)第17頁背面，原審卷第32頁）；及同案共同被告張愛幸於
    警訊之供稱：甲○○係一同幫黃英投經營地下錢莊等語（見
    台南縣警卷第5至7頁）；同案共同被告黃在崎於本院前審之
    證稱：其與甲○○係一同受僱於黃英投等情（見本院更(一)卷
    第158至159頁），被害人己○○於警詢之證稱：被告甲○○
    係地下錢莊裡面的人，曾來向我收過利息有四次等語（見台
    南市警卷第6至8頁）大致相符；復有經警方先後所扣案之黃
    英投經營地下錢莊之如附表一及二所示之物品在卷可稽；再
    參諸按證人之陳述前後不符，或因記憶淡忘、或事後迴護被
    告、或因其他事由所致，究竟何者可以採信，法院應本其自
    由心證斟酌何者與事實相符，以為取捨，非謂一有不符或矛
    盾，即應認其全部證言均為不可採信（最高法院90年度台上
    字第6078號判決參照）以觀；顯見被告甲○○確有與另案共
    同被告黃英投等共同經營地下錢莊，收取高利貸之犯行，應
    堪認定。
  (二)又被告甲○○於偵查中已供稱：有受僱於黃英投，幫忙拿錢
    去換票，薪水一個月四萬元等語在卷（見偵查卷(一)第27頁）
    ；經核與另案共同被告黃英投於偵查中供述：其有僱用張愛
    幸、甲○○、楊成福、黃在崎、黃欽河等情（見偵查卷(一)第
    17頁背面）；同案共同被告楊成福於偵查中之供稱：受僱黃
    英投，薪水一個月四萬元，幫忙拿錢去換票等語（見偵查卷
    (一)第27頁）；另案共同被告黃欽河於偵查中供述：其受雇於
    黃英投，薪水一個月四萬元，幫忙領錢等情（見偵查卷(一)第
    27頁背面）；及同案共同被告張愛幸於警訊之供稱：楊成福
    、甲○○與我是同事關係，黃在崎、甲○○、楊成福、黃欽
    河等人，我們一起幫忙黃英投經營地下錢莊，每月薪資各為
    四萬元，我負責會計，楊成福、甲○○負責外面，與客戶接
    洽借款事宜等語（見台南縣警卷第06頁）；而另案共同被告
    黃英投於本院前審到庭亦具結供稱：其有自八十六年二月起
    僱用甲○○，其於查獲前，曾有指示甲○○，被抓後，外面
    還有錢要收回來等語在卷（見本院更(四)卷第0156頁）；由被
    告甲○○及共同被告間供述，互核相符以觀；足見被告甲○
    ○確有受雇於另案共同被告黃英投，而與亦受雇之同案共同
    被告張愛幸等人經營地下錢莊之行為，亦堪認定。
  (三)另經本院前審通知事實欄所載借款人，除李陳素娥外，餘住
    所均已遷移，無法送達，復經函查所有借款人住所，依新址
    送達，亦均無法送達，有各該查址回函及送達回證在卷可稽
    ；是該部分調查實已窮。然本諸經驗法則，一般人若非急迫
    、輕率及無經驗，直接向銀行借貸即可，何須忍受與原本顯
    不相當之重利，向地下錢莊借款；又前揭借款人住所均已遷
    移，無法送達，足見其已無正常職業，居無定所，依社會一
    般經驗法則，渠等之經濟情況於當時顯已困窘、急迫，應堪
    認定。又按刑法第三百四十四條重利罪成立要件，其中取得
    與原本顯不相當重利，係指就原本利率、時期核算及參酌當
    地經濟狀況，較諸一般債務利息，顯有特殊超額者而言。該
    項犯罪，固須對於特定人為之，始能成立。惟若明知社會上
    有因急迫而舉債濟急，及因輕率或無經驗而從事舉債情形，
    預定苛刻條件，一俟他人告貸，藉以博取重利，為常業者，
    雖非對於特定人乘機利用，難謂非對於一般人具有犯罪概括
    犯意，自有上開法條所載情事，自應論以刑法第三百四十五
    條常業重利罪（最高法院91年度台上字5705號判決參照）。
    本件另案共同被告黃英投經營地下錢莊，係以每貸出十萬元
    ，十日內還錢，先扣利息五千元，並交十一萬五千元支票或
    本票為憑；或約定每貸出一萬元，十日內還錢，先扣利息二
    千元；或以每貸出十萬元，十日內還錢，先扣利息二萬元；
    或每貸出二十萬元，以十日為一期，利息五千元之方式，貸
    款給渠等，而向渠等收取月息十五分、六十分及七十五分，
    與原本顯不相當重利，已如上述。綜合上情，再參以證人李
    陳素娥於本院前審證稱：因急須用錢，始前往告貸等語以察
    （見本院更(一)卷第65頁背面）；足認被告等人，確有利用他
    人急迫情形，而貸予款項，應屬無疑。
  (四)再被告甲○○於本院前審已供稱：其受僱於共犯黃英投，在
    地下錢莊工作期間，每日從上午九時工作，至下午三時止，
    下班後即回家休息，未再作其他事情等語無訛在卷（見本院
    更(四)卷第0110頁）；依此觀之，被告甲○○受僱於另案共同
    被告黃英投從事地下錢莊工作時，既於下班後即回家休息，
    而未再從事其他工作，顯然被告甲○○顯係以此維生，殆無
    疑義。
  (五)至證人即另案共同被告黃英投於本院更二審具結作證時，雖
    否認本件犯行；然其所供不僅與其於警、偵訊時所供不符，
    且亦與其於本院更四審所供不一，而另案共同被告黃英投於
    本院更二審時，其中另案共同被告黃在崎係其胞弟，衡情自
    難期待黃英投作不利其胞弟黃在崎供詞。嗣於本院更四審時
    ，審理之被告僅剩被告甲○○，則另案共同被告黃英投已無
    所顧忌，又坦承有本件重利犯行（見本院更(四)卷第155至156
    頁）。由此可見，另案共同被告黃英投於更二審否認本件犯
    行，顯係迴護其胞弟黃在崎所致。因之，本件另案共同被告
    黃英投於本院更四審時之供述，既與其前於警詢時之供述相
    符，自值採信。
  (六)依上所述，本件被告所提之證據及抗辯尚不足採為有利於其
    之認定，被告之犯行，事證已臻明確，洵堪認定，應依法論
    科。
二、按本件被告甲○○所犯七次重利犯行，經檢察官以常業重利
    一罪起訴，本院審理結果，亦認為構成常業重利罪，雖九十
    五年七月一日修正施行之刑法，已刪除第三百四十五條常業
    重利罪之規定，但本件被告所犯本罪之時間均在刑法修正施
    行前，而當時常業重利罪，其法定本刑為五年以下有期徒刑
    ，刑法修正後，因常業犯已經刪除，應將所犯重利罪分論併
    罰，合併計算其法定最高本刑為有期刑徒刑三十五年，較原
    常業犯之法定刑為重，依刑法第二條第一項之規定比較結果
    ，應適用較輕之修正前刑法第三百四十五條而論以常業重利
    罪。從而被告甲○○以重利恃為生活，核其所為係犯刑法第
    三百四十五條之常業重利罪。另被告甲○○於八十二年間曾
    因犯麻醉藥品管理條例案件，經臺灣屏東地方法院，判處有
    期徒刑三月，而於八十二年十一月九日執行完畢，有「臺灣
    高等法院被告全國前案紀錄表」一份在卷可按（見本院卷第
    46  頁），其於刑之執行完畢五年內再故意犯本件有期徒刑
    以上之罪，不論依修正前之刑法第四十七條，或修正後之刑
    法第四十七條第一項之規定，均構成累犯，對被告而言，並
    無有利或不利之情形，自不生新舊法比較之問題，應逕依修
    正前之刑法第四十七條，論以累犯，並加重其刑。
三、按刑法上常業，只須有賴某種犯罪為業意思，並賴以為生者
    而言，不以藉該犯罪為唯一職業為必要，縱令尚有其他職業
    ，亦無礙其成立常業罪（最高法院74年度台上字第6551號判
    決參照）。換言之，以高利為職業之常業犯，縱令同時兼具
    其他職業，仍無礙其為常業犯罪。若行為人乘他人急迫，貸
    以金錢，而取得與原本顯不相當之重利為常業，所為即屬犯
    刑法第三百四十五條常業重利罪。因之核被告甲○○所為，
    係犯刑法第三百四十五條常業重利罪。又被告甲○○就本件
    自八十六年二月至八十六年四月二十五日止，與另案共同被
    告黃英投、黃欽河及同案共同被告張愛幸、黃在崎、黃成福
    間，就上開犯行，彼此間有犯意聯絡及行為分擔，應論以共
    同正犯。另被告甲○○就其於八十六年四月廿六日至八十六
    年八月八日所犯重利犯行，其與另案共同被告黃英投間，亦
    有犯意聯絡及行為分擔，亦應論以共同正犯；至該部分犯行
    ，與前開自八十六年二月間至八十六年四月二十五五日止重
    利犯行，被告甲○○均係基於概括犯意為之，自屬本件常業
    犯之範圍，而屬實質上一罪，應予處罰。又被告甲○○於八
    十二年間曾因犯麻醉藥品管理條例案件，經臺灣屏東地方法
    院，判處有期徒刑三月，而於八十二年十一月九日執行完畢
    ，有「臺灣高等法院被告全國前案紀錄表」一份在卷可按（
    見本院卷第46頁），其於刑之執行完畢五年內，再犯本件有
    期徒刑以上之罪，為累犯，應依刑法第四十七條規定，加重
    其刑。
四、至公訴意旨另以：被告甲○○自八十六年二月間起至八十六
    年四月廿五日止，受僱於黃英投，並與黃英投基於共同犯意
    聯絡，在台南市○○路○段二五七號三樓之四處所，以前揭
    所示之方式共同經營地下錢莊，並貸現金與急需現款之借款
    人李福瑞、張清龍、蔡雨池、曾景智、謝淑玲、陳林秀美、
    郭怡文、呂學勝、陳俊銘、李孟德、吳宜霞、陳清文、陳森
    勇、李文郎、盧淑容等十五人，而向渠等收取月息十五分至
    六十分不等之金錢，而以此取得與原本顯不相當重利；復仍
    受僱於黃英投並自八十六年四月二十六日起至八十六年八月
    八日止，在台南市○○路○段二一八號處所，以質押借款方
    式，貸放款項，以共同經營貸放重利生意；並乘借款人李信
    德、乙○○、丙○○等三人，急需現款之際，約定地點，採
    預扣利息方式，而收取六十至七十五分不等與原本顯不相當
    重利，並以之為常業。因認被告又犯刑法第三百四十五條之
    常業重利罪嫌云云。惟按：
  (一)按約定利率雖超過法定限制，致取得之利息與原本顯不相當
    ，但在立約當時債權人如無乘債務人急迫輕率或無經驗之情
    形，尚不構成刑法第三百四十四條之重利罪（司法院院解字
    第3029號解釋、最高法院85年度台上字第4382號判決參照）
    。次按犯罪事實應依證據認定之，無證據不得推定其犯罪事
    實，刑事訴訟法第一百五十四條第一項定有明文；故事實之
    認定，應憑證據，如未能發現相當證據，或證據不足以證明
    ，自不能以推測或擬制之方法，以為裁判基礎。而認定不利
    於被告之事實，須依積極證據，苟積極證據就被告有罪未達
    無庸置疑之地步，而不足為不利於被告事實之認定時，即應
    為有利於被告之認定力（最高法院30年度上字第0816號、40
    年度台上字第86號判例參照）。末按被告或共犯之自白，不
    得作為有罪判決之唯一證據，仍應調查其他必要之證據，以
    察其是否與事實相符；刑事訴訟法第一百五十六條第二項亦
    定有明文；至刑事訴訟法第一百五十六條第二項規定之立法
    目的乃欲以補強證據擔保自白之真實性；亦即以補強證據之
    存在，藉之限制自白在證據上之價值。而所謂補強證據，則
    指除該自白本身外，其他足資以證明自白之犯罪事實確具有
    相當程度真實性之證據而言。雖其所補強者，非以事實之全
    部為必要，但亦須因補強證據與自白之相互利用，而足使犯
    罪事實獲得確信者，始足當之。同時共同被告不利於己之陳
    述，固得採為其他共同被告犯罪之證據，惟此項不利之陳述
    ，須無瑕疵可指，而就其他方面調查，又與事實相符，始得
    採為其他共同被告犯罪事實之認定（最高法院74年度台覆字
    第10號及同院46年度台上字第0419號判例參照）。
  (二)公訴意旨認被告甲○○又涉犯刑法第三百四十五條之常業重
    利罪嫌，無非係以：被告甲○○之自白、同案共同被告張愛
    幸於警詢之供述及有如附表一、二所示之物扣案可稽等情，
    為其論罪之依據。
  (三)查本件被告甲○○自警詢迄本審審理時固坦承有受僱於黃英
    投，並與另案共同被告黃英投等人基於共同犯意聯絡，在台
    南市○○路○段二五七號三樓之四及台南市○○路○段二一
    八號處所經營地下錢莊；核與同案共同被告張愛幸於警詢之
    供述情結相符，惟究其供述內容，要之僅供及渠等有共同受
    僱於另案共同被告黃英投以經營地下錢莊，並由同案共同被
    告張愛幸負責接聽電話及記帳，被告甲○○與同案共同被告
    楊成福負責向客戶收取本息等情而已，但並未供及渠等有如
    何乘債務人急迫輕率或無經驗之情形，而貸予金錢，並收取
    與原本顯不相當重利之情形。另經本院核閱經警方所查扣之
    如附表一、二所示之物，除如附表一編號所示雜記紙（即
    日歷紙，見臺南縣警卷第34頁）一張外，其餘均與公訴人所
    指之借款人李福瑞、張清龍、蔡雨池、曾景智、謝淑玲、陳
    林秀美、郭怡文、呂學勝、陳俊銘、李孟德、吳宜霞、陳清
    文、陳森勇、李文郎、盧淑容、李信德、乙○○、丙○○等
    十八人無關（見臺南縣警卷第18至58頁，臺南市警卷第09至
    18頁）；至於如附表一編號所示雜記紙，其上則僅有名字
    及阿拉伯數字（應為借款金額）等字樣而已，並無有何收取
    利息之記載，亦與被告有無乘債務人急迫輕率或無經驗之情
    形，而貸予金錢，並收取與原本顯不相當重利之認定無涉；
    此外又查無其他任何積極之證據足資證據被告有何此部分之
    犯行，且公訴人就此部分又未提出其他足以證明被告犯罪事
    實之積極證據，並說明其證據方法與待證事實之關係，以形
    成被告此部分有罪之心證；則基於無罪推定之原則，被告甲
    ○○此部分犯罪尚屬不能證明。惟公訴人認此部分與上開已
    論罪部分，屬常業犯之實質上一罪關係，爰不另為無罪之諭
    知，併此敘明。
五、原審以甲○○罪證明確，因予論罪科刑，固非無見。惟按：
    (一)刑法已於九十四年二月二日修正公布將刑法第三百二十二
    條常業竊盜罪予以刪除，並自九十五年七月一日施行；本件
    被告所犯本罪之時間均在刑法修正施行前，因刑法修正後，
    常業犯已經刪除，應將所犯竊盜罪分論併罰，惟合併計算其
    法定最高本刑已較原常業犯之法定刑為重，依刑法第二條第
    一項規定比較結果，應適用較輕之修正前刑法第三百四十五
    條而論以常業重利罪。原判決就此部分未及說明比較適用之
    理由，尚有未洽。(二)被告甲○○自八十六年四月廿六日起，
    仍在台南市○○路○段二一八號繼續經營地下錢莊，收取月
    息為六十至七十五分，原判決認被告甲○○收取利息僅為月
    息六十分，即有不合。(三)被告甲○○係受僱於另案共同被告
    黃英投，至另案共同被告黃欽河則負責幫忙領錢，惟原判決
    認被告甲○○等人皆受僱於另案共同被告黃英投、黃欽河，
    亦有未合。(四)又被告甲○○自八十六年四月廿六日起至八十
    六年八月八日止，在台南市○○路○段二一八號處，係與另
    案共同黃英投共同經營地下錢莊，原判決認該部分犯行，係
    被告甲○○單獨所為，復有未合。(五)本件扣案如附表一編號
    01 所示詹益閂借貸資料一份（包含詹益閂駕照、身分證及
    簽發本票），其中本票一張，及附表一編號21至23所示票據
    ，均屬另案共同被告黃英投及被告甲○○所持有債權憑證，
    而附表二編號04至06所示本票九張、合作金庫支票二張、台
    南市第三信用合作社支票一張，係屬被告甲○○所持有債權
    憑證，均屬日後仍可持向借款人追償，自不得宣告沒收；附
    表一編號24所示中華電信電話收據七張，既非本件重利犯行
    犯罪所得，亦非被告甲○○供犯罪所用或預備犯罪用，即與
    刑法沒收要件不合，原判決均予宣告沒收，即有未當。被告
    甲○○上訴意旨，否認犯罪或指摘原判決量刑過重為不當，
    固無足取。惟原判決既有可議，即屬無可維持，自應由本院
    將原判決關於被告甲○○部分撤銷改判。爰審酌被告甲○○
    尚年輕力壯，竟不知謀取正職，趁人急迫圖得重利，惡性匪
    輕，不法得利甚鉅，且經警方查獲經營地下錢莊後仍繼續經
    營，無視法令及公權力及犯後態度等一切情狀，量處有期徒
    刑十月，以資懲儆。又扣案附表一編號01所示詹益閂身分證
    影本一張、編號02至16所示之物品，均係被告供犯罪所用或
    預備用；扣案附表二編號01至03所示庚○○等人身分證影本
    四張、庚○○土地所有權狀影本一張、庚○○建築改良物所
    有權狀影本一張，係被告甲○○犯罪所得，均應依法予以宣
    告沒收。至附表一編號01所示駕照、附表一編號17至20證件
    正本，係屬被害人所有；另附表一編號01所示本票及附表一
    編號21至23所示票據，為被告及共犯所有之債權憑證，附表
    一編號24電話收據，既非犯罪所得，亦非供犯罪所用或預備
    用，自均不應予宣告沒收。至扣案附表二編號04至06所示本
    票九張、合作金庫支票二張、台南市第三信用合作社支票一
    張，係被告甲○○持有債權憑證，被告甲○○仍可持向借款
    人追償；而附表二編號07所示被害人丁○○等四人所有身分
    證正本，屬被害人所有，亦不得宣告沒收，均併此說明。
六，據上論結，應依刑事訴訟法第三百六十九條第一項前段、第
    三百六十四條、第二百九十九條第一項前段，刑法第二條第
    一項前段、第二十八條、修正前刑法第三百四十五條、修正
    前刑法第四十七條、刑法第三十八條第一項第二款、第三款
    ，罰金罰鍰提高標準條例第一條前段，判決如主文。
本案經檢察官吳忠賢到庭執行職務。
中    華    民    國    95    年    7     月    12    日
                  刑事第三庭   審判長 法  官  陳義仲
                                      法  官  宋明蒼
                                      法  官  張世展
以上正本證明與原本無異。
如不服本判決，應於收受本判決後十日內向本院提出上訴書狀。
其未敘述上訴理由者並得於提起上訴後十日內向本院補提理由書
狀（均須按他造當事人之人數附繕本）「切勿逕送上級法院」。
                                      書記官  魏芝雯
中    華    民    國    95    年    7     月    14    日
附錄：本判決論罪法條：
修正前刑法345條：
以犯前條之罪為常業者，處5年以下有期徒刑，得併科3千元以下
罰金。
附表一：
┌──┬───────┬──┬────┬───────┐
│編號│ 扣 案 物 品  │數量│所有人或│ 備        註 │
│    │              │    │持有人  │              │
├──┼───────┼──┼────┼───────┤
│    │              │    │        │含駕照、本票、│
│ １ │詹益閂借款資料│１份│張愛幸  │身分證影本各一│
│    │              │    │        │張，其中本票為│
│    │              │    │        │被告權憑證。  │
├──┼───────┼──┼────┼───────┤
│ ２ │商業本票      │３本│張愛幸  │預備犯罪所用  │
├──┼───────┼──┼────┼───────┤
│ ３ │帳    簿      │１本│張愛幸  │供犯罪所用    │
├──┼───────┼──┼────┼───────┤
│ ４ │帳    單      │２張│張愛幸  │供犯罪所用    │
├──┼───────┼──┼────┼───────┤
│ ５ │林雅惠名片    │１張│張愛幸  │供犯罪所用    │
├──┼───────┼──┼────┼───────┤
│    │台南市第十信用│    │        │              │
│ ６ │合作社代收票據│１本│張愛幸  │供犯罪所用    │
│    │憑摺          │    │        │              │
├──┼───────┼──┼────┼───────┤
│ ７ │行動電話（090-│１具│張愛幸  │供犯罪所用    │
│    │764939）      │    │        │              │
├──┼───────┼──┼────┼───────┤
│ ８ │空白商業本票  │89│黃英投  │預備供犯罪所  │
│    │              │張  │        │用            │
├──┼───────┼──┼────┼───────┤
│ ９ │錄 音 帶      │３捲│黃英投  │預備供犯罪所  │
│    │              │    │        │用            │
├──┼───────┼──┼────┼───────┤
│ １０ │廣告傳真單    │１張│黃英投  │供犯罪所用    │
├──┼───────┼──┼────┼───────┤
│  │刊登明細傳真單│１張│黃英投  │供犯罪所用    │
├──┼───────┼──┼────┼───────┤
│    │行動電話（090-│    │        │              │
│  │781379、090-78│２具│黃英投  │供犯罪所用    │
│    │49750）       │    │        │              │
├──┼───────┼──┼────┼───────┤
│  │合庫代收票據申│１張│黃欽河  │供犯罪所用    │
│    │請書          │    │        │              │
├──┼───────┼──┼────┼───────┤
│  │空白本票      │１本│黃欽河  │供犯罪所用    │
├──┼───────┼──┼────┼───────┤
│  │雜 記 紙      │２張│黃欽河  │供犯罪所用    │
├──┼───────┼──┼────┼───────┤
│  │雜 記 簿      │１本│黃欽河  │供犯罪所用    │
├──┼───────┼──┼────┼───────┤
│  │駕    照      │１張│        │被害人所有    │
├──┼───────┼──┼────┼───────┤
│  │李瑞福等二人  │２枚│        │被害人所有    │
│    │身分證正本    │    │        │              │
├──┼───────┼──┼────┼───────┤
│  │周葉季秋民進黨│１枚│        │被害人所有    │
│    │證正本        │    │        │              │
├──┼───────┼──┼────┼───────┤
│  │杜文忠等三人  │３張│        │被害人所有    │
│    │身分證正本    │    │        │              │
├──┼───────┼──┼────┼───────┤
│  │台灣企銀支票  │１紙│黃欽河  │債權憑證      │
├──┼───────┼──┼────┼───────┤
│  │上海商銀支票  │１紙│黃欽河  │債權憑證      │
├──┼───────┼──┼────┼───────┤
│  │茅大郡簽發本票│１紙│黃欽河  │債權憑證      │
├──┼───────┼──┼────┼───────┤
│  │中華電話收據  │７張│黃英投  │非犯罪所得及  │
│    │              │    │        │供犯罪及預備用│
└──┴───────┴──┴────┴───────┘
附表二：
┌──┬────────────┬──┬────┬────┐
│編號│   扣   案   物   品    │數量│所有人或│備    註│
│    │                        │    │持有人  │        │
├──┼────────────┼──┼────┼────┤
│ １ │李信德、庚○○、丁○○、│４張│甲○○、│犯罪所得│
│    │李陳素娥等四人身分證影本│    │黃英投  │        │
├──┼────────────┼──┼────┼────┤
│ ２ │庚○○土地所有權狀影本  │１紙│甲○○、│犯罪所得│
│    │                        │    │黃英投  │        │
├──┼────────────┼──┼────┼────┤
│ ３ │庚○○建物所有權狀影本  │１紙│甲○○、│犯罪所得│
│    │                        │    │黃英投  │        │
├──┼────────────┼──┼────┼────┤
│ ４ │本    票                │９張│甲○○、│債權憑證│
│    │                        │    │黃英投  │        │
├──┼────────────┼──┼────┼────┤
│ ５ │合作金庫支票            │各１│甲○○、│債權憑證│
│    │彰化銀行支票            │張  │黃英投  │        │
├──┼────────────┼──┼────┼────┤
│ ６ │台南市第三信用合作社支票│１張│甲○○、│債權憑證│
│    │                        │    │黃英投  │        │
├──┼────────────┼──┼────┼────┤
│ ７ │乙○○、丁○○、丙○○、│４枚│        │被害人所│
│    │蔡楊清津等四人身分證正本│    │        │有      │
└──┴────────────┴──┴────┴────┘


司法院資訊處製作；財團法人民間司法改革基金會備份。
